臺灣高等法院刑事判決
111年度上訴字第235號
上  訴  人  臺灣士林地方檢察署檢察官
上  訴  人  
即  被  告  黎展誠



上列上訴人因被告違反洗錢防制法等案件，不服臺灣士林地方法
院110年度金訴字第285號，中華民國110年11月9日第一審判決（
起訴案號：臺灣士林地方檢察署109年度偵字第18405號、110年
度偵字第574號、第2046號、第5030號、第6603號、第8446號）
，提起上訴，本院判決如下：
    主  文
原判決撤銷。
黎展誠幫助犯洗錢防制法第十四條第一項之一般洗錢罪，處有期
徒刑參月，併科罰金新臺幣貳萬元，罰金如易服勞役，以新臺幣
壹仟元折算壹日。
    事  實
一、黎展誠可預見他人無正當理由收取金融帳戶之存摺、提款卡
    及密碼，依一般社會生活之通常經驗，此金融帳戶恐淪為詐
    欺等財產犯罪之工具，且可預見將自己帳戶及金融卡提供予
    不認識之人使用，可能幫助掩飾或隱匿他人因犯罪所得財物
    ，致使被害人及警方追查無門，卻仍不違背其本意，基於幫
    助他人犯詐欺取財罪、洗錢罪之不確定故意，於民國109年8
    月21日上午11時17分前之某時許，以不詳方式，將其所有臺
    灣新光商業銀行帳號0000000000000號帳戶(下稱本案新光銀
    行帳戶)之存摺、提款卡、密碼交付予真實姓名年籍不詳之
    詐欺集團成員使用。嗣該詐欺集團成員取得本案新光銀行帳
    戶後，意圖為自己不法所有，基於詐欺取財、洗錢之犯意，
    向如附表「告訴人」欄所示之人施用詐術，使渠等陷於錯誤
    ，依指示將款項匯至本案新光銀行帳戶（遭詐騙經過、匯款
    時間、地點及金額均詳如附表所示）。後經渠等發覺有異，
    報警查獲，始悉上情。
二、案經賴炯任訴由新北市政府警察局三重分局；陳鍾維訴由新
    北市政府警察局中和分局；簡立欣訴由新北市政府警察局樹
    林分局；陳偉恩訴由屏東縣政府警察局里港分局；鄒松翔訴
    由臺北市政府警察局內湖分局；吳文翔訴由臺北市政府警察
    局士林分局報告臺灣新北地方檢察署（下稱新北地檢署）陳
    請臺灣高等檢察署檢察長移轉臺灣士林地方檢察署（下稱士
    林地檢署）檢察官偵查後起訴。
    理  由
壹、證據能力方面：
一、按被告以外之人於審判外之言詞或書面陳述，除法律另有規
    定者外，不得作為證據。又被告以外之人於審判外之陳述，
    雖不符合刑事訴訟法第159條之1至第159條之4之規定，但經
    當事人於審判程序同意作為證據，法院審酌該言詞陳述或書
    面陳述作成時之情況，認為適當者，亦得為證據；當事人、
    代理人或辯護人於法院調查證據時，知有刑事訴訟法第159
    條第1項不得作為證據之情形，而未於言詞辯論終結前聲明
    異議者，視為有前項之同意，刑事訴訟法第159條第1項及第
    159條之5分別定有明文。本判決下列所引用被告黎展誠以外
    之人於審判外之陳述，雖屬傳聞證據，惟檢察官及被告於本
    院審理迄至言詞辯論終結前均未聲明異議，本院審酌上開證
    據資料製作時之情況，尚無違法不當及證明力明顯過低之瑕
    疵，且與本案待證事實間具有相當關聯性，亦認為以之作為
    證據應屬適當，依刑事訴訟法第159條之5規定，認前揭證據
    資料均有證據能力。
二、至於本判決所引用之非供述證據部分，與本案均有關連性，
    亦無證據證明係實施刑事訴訟程序之公務員以不法方式所取
    得，依刑事訴訟法第158條之4之反面解釋，當有證據能力，
    復於本院準備程序及審理時，提示並告以要旨，使檢察官、
    被告充分表示意見，自得為證據使用。
貳、實體方面：
一、上揭事實，業據被告坦承不諱，且有如附表「證據及頁碼」
    欄所示之證據、本案新光銀行帳戶交易明細在卷可稽（見士
    林地檢署110年度偵字第2046號卷〈下稱偵字第2046號卷〉第3
    2頁至第37頁），足認被告之任意性自白與事實相符，堪以
    採信。本案事證明確，被告犯行已堪認定，應依法論科。
二、論罪科刑部分：
  ㈠按刑法上之幫助犯，係對於犯罪與正犯有共同之認識，而以
    幫助之意思，對於正犯資以助力，未參與實施犯罪構成要件
    之行為者而言（最高法院88年度台上字第1270號判決意旨參
    照）。被告基於幫助收受詐欺所得及掩飾、隱匿詐欺所得之
    不確定故意，交付本案新光銀行帳戶予他人，其主觀上可預
    見其所提供之上開金融帳戶可能作為對方犯詐欺罪而收受、
    取得特定犯罪所得使用，並因此遮斷金流而逃避追緝，是核
    被告所為，係犯刑法第30條、第339條第1項之幫助詐欺取財
    罪，及刑法第30條、洗錢防制法第14條第1項之幫助一般洗
    錢罪。
　㈡被告以一提供本案新光銀行帳戶予詐欺集團成員之幫助行為
    ，助使詐欺集團成員先後成功詐騙如附表所示之告訴人，並
    掩飾、隱匿該特定詐欺犯罪所得之去向及所在，係以一行為
    同時觸犯數罪名，為想像競合犯，應依刑法第55條之規定，
    從一重之幫助一般洗錢罪處斷。
  ㈢被告以幫助之意思，參與構成要件以外之行為，為幫助犯，
    爰依刑法第30條第2項之規定，依正犯之刑減輕之。又被告
    於原審審理及本院準備程序時自白幫助洗錢犯行，爰依洗錢
    防制法第16條第2項之規定減輕其刑，並依法遞減之。
  ㈣原審以被告罪證明確，予以論罪科刑，固非無見；惟被告於
    原審審理及本院準備程序時自白幫助洗錢犯行，符合洗錢防
    制法第16條第2項所定減輕其刑之要件，原審未依此遞減刑
    度，即有未恰，檢察官據此提起上訴，且被告上訴請求從輕
    量刑，尚屬有據，應由本院予以撤銷改判。
  ㈤爰審酌被告於行為時為年約31歲之成年人，正值青壯，於現
    今詐騙風氣盛行之時，應有相當之智識能力可預見如將個人
    所使用之帳戶交付予他人，恐淪為詐欺等財產犯罪之工具，
    且可能幫助掩飾或隱匿他人因犯罪所得財物，致使被害人及
    警方追查無門，卻猶交付之，使如附表所示之告訴人因遭詐
    騙，而受有財物上之損失，是被告前開交付帳戶之行為實已
    助長詐騙財產犯罪之風氣，且使執法人員難以追查詐騙人士
    之真實身分，導致犯罪橫行，行為自有不該，惟念其犯後已
    坦認犯行，與到庭之告訴人鄒松翔達成和解，並履行和解條
    件完畢（見臺灣士林地方法院110年度金訴字第285號卷〈下
    稱金訴卷〉第61頁、第79頁至第81頁），其餘告訴人則係因
    經通知未到庭而未能和解，犯後態度尚佳，兼衡被告自陳係
    高中肄業，未婚，與未婚妻同住，做白牌司機，每月收入約
    新臺幣3、4萬元，需扶養妻子及2個小孩之家庭經濟生活狀
    況（見金訴卷第59頁）等一切情狀，就其所為犯行量處如主
    文第2項所示之刑，及就併科罰金部分諭知易服勞役之折算
    標準，以示懲儆。
  ㈥末因卷內查無積極證據足認被告有因本案犯行獲得現金或任
    何利益，自無庸依刑法第38條之1、第38條之2等規定宣告沒
    收犯罪所得或追徵其價額。至被告所幫助之詐欺集團成員雖
    向如附表所示告訴人詐得金錢，然幫助犯僅對犯罪構成要件
    以外之行為加以助力，而無共同犯罪之意思，自不適用責任
    共同原則，對於正犯所有因犯罪所得之物，無庸為沒收之宣
    告（最高法院86年度台上字第6278號、89年度台上字第6946
    號判決意旨參照），故本案就詐欺集團成員之犯罪所得，亦
    無庸併予宣告沒收，附此敘明。　　　
三、被告經本院合法傳喚，無正當之理由不到庭，爰不待其陳述
    ，為一造辯論判決。
據上論斷，應依刑事訴訟法第369條第1項前段、第364條、第299
條第1項前段、第371條，判決如主文。
本案經檢察官黃子宜提起公訴，檢察官周禹境提起上訴，檢察官
侯名皇到庭執行職務。
中　　華　　民　　國　　111 　年　　3 　　月　　23　　日
                  刑事第四庭  審判長法　官  陳筱珮
                                    法　官  吳元曜
                                    法　官  羅郁婷
以上正本證明與原本無異。
如不服本判決，應於收受送達後20日內向本院提出上訴書狀，其
未敘述上訴之理由者並得於提起上訴後20日內向本院補提理由書
（均須按他造當事人之人數附繕本）「切勿逕送上級法院」。
                                    書記官  蔡易霖
中　　華　　民　　國　　111 　年　　3 　　月　　23　　日
附錄：本案論罪科刑法條全文
中華民國刑法第30條
（幫助犯及其處罰）
幫助他人實行犯罪行為者，為幫助犯。雖他人不知幫助之情者，
亦同。
幫助犯之處罰，得按正犯之刑減輕之。
中華民國刑法第339條
（普通詐欺罪）
意圖為自己或第三人不法之所有，以詐術使人將本人或第三人之
物交付者，處5年以下有期徒刑、拘役或科或併科50萬元以下罰
金。
以前項方法得財產上不法之利益或使第三人得之者，亦同。
前二項之未遂犯罰之。
洗錢防制法第2條
本法所稱洗錢，指下列行為：
一、意圖掩飾或隱匿特定犯罪所得來源，或使他人逃避刑事追訴
    ，而移轉或變更特定犯罪所得。
二、掩飾或隱匿特定犯罪所得之本質、來源、去向、所在、所有
    權、處分權或其他權益者。
三、收受、持有或使用他人之特定犯罪所得。
洗錢防制法第14條
有第二條各款所列洗錢行為者，處7年以下有期徒刑，併科新臺
幣5百萬元以下罰金。
前項之未遂犯罰之。
前二項情形，不得科以超過其特定犯罪所定最重本刑之刑。
　
附表
編號 告訴人 詐騙時間 遭詐騙經過 匯款時間、地點、金額（新臺幣） 證據名稱及頁碼 1 賴炯任 109年7月25日某時許 詐欺集團成員暱稱「可可」之人透過tinder交友APP佯稱：可以介紹投資方式，推薦IFC金融服務投資平台網站進行投資虛擬貨幣云云，致賴炯任陷於錯誤，依指示將款項轉入本案新光銀行帳戶。 109年8月24日晚間6時32分許，以網路轉帳2萬元 ①證人賴炯任之證述（見偵字第2046號卷第8頁至第9頁）。 ②賴炯任提供之轉帳交易明細及對話內容擷圖（見偵字第2046號卷第25頁至第30頁）。　 2 陳鍾維 109年8月6日某時許 詐欺集團成員暱稱「曉茂」之人透過Omi交友APP佯稱：可以介紹投資方式，推薦FXCM金融服務投資平台網站進行投資外匯云云，致陳鍾維陷於錯誤，依指示操作自動櫃員機，將款項轉入本案新光銀行帳戶。 ①109年8月20日中午12時24分許，在臺南市○區○○路000號1樓統一超商東和門市，轉帳3萬元。 ②109年8月21日中午12時10分許，在臺南市○○區○○路000號全家超商車行店，轉帳3萬元。　 ①證人陳鍾維之證述（見新北地檢署109年度偵字第41003號卷〈下稱偵字第41003號卷〉第35頁至第37頁）。 ②陳鍾維提供之轉帳交易明細及對話內容擷圖（見偵字第41003號卷第185頁、第191頁至第201頁）。 3 簡立欣 109年8月10日某時許 詐欺集團成員佯稱：可以介紹投資方式，推薦國際金控外匯交易平台進行投資美金云云，致簡立欣陷於錯誤，依指示操作自動櫃員機，將款項轉入本案新光銀行帳戶。 109年8月20日中午12時20分許，轉帳3萬元 ①證人簡立欣之證述（見士林地檢署110年度偵字第5030號卷〈下稱偵字第5030號卷〉第241頁至第245頁）。 ②簡立欣提供之轉帳交易明細及對話內容擷圖（見偵字第5030號卷第274頁、第280頁至第294頁）。 4 陳偉恩 109年8月19日某時許 詐欺集團成員暱稱「陳嘉琳」之人透過WE DATE交友APP佯稱：可以介紹投資方式，推薦IFC金融服務投資平台網站進行投資虛擬貨幣云云，致陳偉恩陷於錯誤，依指示將款項轉入本案新光銀行帳戶。 109年8月20日上午11時37分許，以網路轉帳2萬元。  ①證人陳偉恩之證述（見士林地檢署110年度偵字第6603號卷〈下稱偵字第6603號卷〉第7頁至第12頁）。 ②陳偉恩提供之對話內容擷圖及轉帳交易明細（見偵字第6603號卷第49頁至第65頁、第68頁）。 5 鄒松翔 109年8月21日上午11時17分許 詐欺集團成員透過交友軟體佯稱：在FBS國際金融網頁上進行投資獲利可期云云，致鄒松翔陷於錯誤，依指示將款項轉入本案新光銀行帳戶。 ①109年8月21日上午11時19分許，以網路轉帳3000元。 ②109年8月24日晚間7時49分許，以網路轉帳6000元。 ①證人鄒松翔之證述（見士林地檢署109年度偵字第18405號卷〈下稱偵字第18405號卷〉第7頁至第9頁）。 ②鄒松翔提供之對話內容擷圖、聯邦銀行士東分行帳戶存摺封面與內頁交易明細（見偵字第18405號卷第79頁、第81頁）。 6 吳文翔 109年8月21日晚間7時59分許 詐欺集團成員暱稱「兮婷」之人透過PARTIDO交杯酒交友APP佯稱：可以介紹投資方式，推薦投睿投資平台網站進行投資期貨、股票云云，致吳文翔陷於錯誤，依指示操作自動櫃員機，將款項轉入本案新光銀行帳戶。 109年8月22日晚間8時7分許，在高雄市○○區○○路000號統一超商，轉帳3000元 ①證人吳文翔之證述（見士林地檢署110年度偵字第574號卷〈下稱偵字第574號卷〉第139頁至第142頁）。 ②吳文翔提供之轉帳交易明細、郵局帳戶存摺封面與內頁交易明細、對話內容擷圖及（見偵字第574號卷第145頁、第171頁、第175頁、第197頁至第334頁）。